【裁判字號】    98,簡上,36
【裁判日期】    990201
【裁判案由】    確認本票債權不存在等
【裁判全文】
臺灣板橋地方法院民事裁定              98年度簡上字第36號
聲  明  人
即被上訴人    甲○○
              乙○○
              丙○○○
共      同
訴訟代理人  簡旭成律師
            黃啟逢律師
複  代理人  丁○○
上列當事人應與相對人光佃機械股份有限公司間確認本票債權不
存在等事件，聲明人對於本院書記官於民國98年12月3 日所為之
處分書提出異議，本院裁定如下：
    主  文
異議駁回。
程序費用由異議人負擔。
    理  由
一、按對於法院書記官之處分，得於送達後或受通知後十日內提
    出異議，由其所屬法院裁定，民事訴訟法第240 條第2 項定
    有明文。
二、本件異議意旨略以：
（一）處分書認為民國98年4月15日錄音光碟所示「被上訴人已
      明確主張先就時效完成關係來作主張」，然4月15日法庭
      筆錄卻記載成「我們只就時效關係主張」，按先就與只就
      在意義上相差甚大，因而有更正之必要。又認為「法官:
      問他說，是不是只就時效抗辯主張，還是原因關係也要主
      張，他們只就時效抗辯主張，然後原因關係不主張，是不
      是？被上訴人共同複代理人：是」然此部份是上訴人所回
      答是，並非被上訴人共同複代理人所回答。再者，受命法
      官4月15日時最後諭示:「我們先來研究看看，看能不能結
      ，不能結在講嘛」、「那如果要主張，在來講吧」此段文
      字全未記載，然受命法官當時就是在諭知雙方於先就時效
      部分審理，倘鈞院認為時效未完成，後續審理程序中自應
      就票據原因關係存否准予異議人爭執、主張，而非於言詞
      辯論程序中不準被上訴人爭執。再者，本件被上訴人當初
      起訴主張係確認票據債權關係不存在，倘原因關係不爭執
      ，則當初之起訴即失其意義。
（二）又98年6月16日法庭錄音「審判長:被上訴人有沒有其他補
      充？被上訴人共同訴訟代理人:關於時效部分來講的話…
      …那另外其實就本票原因關係來講的話，因為上訴人這個
      部份還沒有主張，但我們認為事實上兩造的本票原因關係
      事實也不存在。審判長：原因關係的部分在準備程序兩造
      已對這個部份不爭執。被上訴人共同訴訟代理人:這個部
      份上訴人並沒有就這個部份爭執，所以我們也沒有去爭執
      ……」處分書認為可知，被上訴人共同訴訟代理人對審判
      長訊問：「原因關係的部分在準備程序兩造已經對這個部
      份不爭執了」被上訴人共同訴訟代理人答稱：「這個部份
      上訴人並沒有就這個部份爭執，所以我們也沒有去爭執」
      ，是以原言詞辯論筆錄中記載「被上訴人回答我們認為爭
      執的是確認利益有無，及時效抗辯是否可採」，而認為記
      載並無違誤，亦無更正之必要。然姑且不論上述1、「被
      上訴人已明確主張先就時效完成關係來作主張」2、受命
      法官4月15日時諭示:「我們先來研究看看，看能不能結，
      不能結在講嘛」、「那如果要主張，在來講吧」已明顯非
      對票據原因關係不主張，而係先程序後實體審理訴訟法則
      並無錯誤。再者，6月16日庭期被上訴人共同訴訟代理人
      已一再主張對票據原因關係仍要爭執，最後被上訴人共同
      訴訟代理人：「還是希望加上那一句」（即兩造票據原因
      關係事實上也不存在），筆錄中也未加以載明，除與被上
      訴人共同訴訟代理人辯論意旨不同外，也漏未將被上訴人
      共同訴訟代理人爭執部分記載於筆錄，明顯有所違誤、遺
      漏，因而有更正之必要。
（三）又本件異議人前乃根據法庭錄音辦法第5條聲請更正筆錄
      ，而第5條並無需於7日內要聲請更正之規定，況法庭錄音
      辦法第6條及辦理民事審判紀錄業務事項第47點規定「依
      法得聲請檢閱或閱覽卷宗之人，如認為筆錄有錯誤或遺漏
      者，得於次一其日前，其案件已辯論終結者，得於辯論終
      結後七日內，聲請法院定期播放錄音帶內容核對更正之。
      」規定「得於」而非「應於」，因此異議人於收到鈞院判
      決後，認為原判決中所引述，與異議人於開庭時答辯內容
      不相同，聲請調閱錄音光碟後，始發現原判決所引與錄音
      內容有諸多出入，因此聲請更正筆錄，並無違反法庭錄音
      辦法之規定。
（四）綜上所陳，原判決雖經最高法院98年度台簡上字第三一號
      ，將原判決廢棄，發回台灣板橋地方法院，然因若未予以
      更正，恐將影響將來異議人之攻防，為此，狀請鈞院鑒核
      ，賜准予更正98年4月15日及6月16日違誤及遺漏部分。
三、首應審酌程序上，聲明人能否本件於98年6 月16日言詞辯論
    終結、98年6 月30日宣判後，聲請更正98年4 月15日準備程
    序筆錄及98年6 月16日言詞辯論筆錄？
（一）依法庭錄音辦法第六條第一項及辦理民事審判紀錄業務注
      意事項第四十七點規定「依法得聲請檢閱或閱覽卷宗之人
      ，如認筆錄有錯誤或遺漏者，得於次一期日前，其案件已
      辯論終結者，得於辯論終結後七日內，聲請法院定期播放
      錄音內容核對更正之。」經查，本院於98年6 月16日言詞
      辯論終結、98年6 月30日宣判後，聲明人始於98年7 月31
      日始向本院聲請更正98年4 月15日準備程序筆錄及98年6
      月16日言詞辯論筆錄，已分別逾次一期日前及言詞辯論終
      結後七日內聲請更正期間，顯逾期聲請，聲請更正筆錄不
      合法。
（二）何況，簡易第二審訴訟程序依民事訴訟法第436 之1 條準
      用第447 條第2 項，第436 之1 條準用第463 條再準用第
      286 條規定，簡易第二審程序係採續審制，並許當事人對
      於其在第一審就事實或證據所未為之陳述，得追復之，且
      當事人聲明之證據，法院應為調查（參閱臺灣高等法院暨
      所屬法院88年法律座談會彙編第82-84 頁）。聲明人對於
      本院98年6 月30日本件第二審判決，提起上訴，最高法院
      判決原判決廢棄，發回本院，由另股（98年度簡上更字第
      1 號）續審中，依前開說明，聲明人於續審中，對於其在
      第一審就事實或證據所未為之陳述，得追復之，且當事人
      聲明之證據，續審法院自應為調查，是除聲請更正98年4
      月15日準備程序筆錄及98年6 月16日言詞辯論筆錄筆錄外
      ，亦得追復之。
三、末應審酌98年4 月15日準備程序筆錄及98年6 月16日言詞辯
    論筆錄有無錯誤或遺漏？
（一）經本院於98年12月1 日上午10時勘驗數位錄音系統，98年
      4 月15日準備程序錄音「法官：被上訴人你們這件是不是
      只就時效抗辯來主張，那原因存在關係要不要主張？被上
      訴人共同複代理人：我們先就時效完成關係來做主張。」
      「法官：問他說，是不是只就時效抗辯主張，還是原因關
      係也要主張，他們只就時效抗辯主張，然後原因關係不主
      張，是不是？被上訴人共同複代理人：是。」，本院於99
      年1 月13日上午11時再次勘驗數位錄音系統，「法官：問
      他說，是不是只就時效抗辯主張，還是原因關係也要主張
      ，他們只就時效抗辯主張，然後原因關係不主張，是不是
      ？」，確實是「被上訴人共同複代理人：是。」，有本院
      於98年12月1 日、99年1 月13日錄音勘驗筆錄在卷可按，
      又不論「只就」或「先就」時效完成關係來做主張，事後
      於言詞辯論終結前，均可就其他法律關係來做主張，意義
      並無不同。另98年4 月15日準備程序錄音「我們再研究看
      看，如果能結我們就看看把他那個，如果不能結再講吧，
      我們要先研究看看嘛。」，有本院於98年12月1 日錄音勘
      驗筆錄在卷可按，並非法官4 月15日時最後諭示，所以，
      當庭宣示本件改定98年4 月29日下午2 時35分續行程序，
      與是否時效完成或原因關係之主張無關。可知，被上訴人
      已明確主張先就時效完成關係來做主張，原因關係不主張
      甚明，該準備程序筆錄並無違誤，並無更正之必要。
（二）又經本院於98年12月1 日上午10時勘驗數位錄音系統，98
      年6 月16日言詞辯論筆錄筆錄錄音「審判長：兩造在準備
      程序已經由受命法官整理不爭執之事實出現，爭點就針對
      時效部分，那就確認利益也是有爭執嘛。上訴人訴訟代理
      人：是。審判長：這個在上訴人及被上訴人準備書狀有具
      體指摘。這個兩造在準備程序中，有向受命法官提出。除
      了書狀以外跟準備程序，上訴人有沒有其他補充？上訴人
      訴訟代理人：沒有。審判長：被上訴人有沒有其他補充？
      被上訴人共同訴訟代理人：關於時效部分來講的話，在我
      們之前書狀裡面有提到，那關於確認利益的部分，本件我
      們認為起訴是有確認利益，因為有受將來執行的可能，那
      另外其實就本票原因關係來講的話，因為上訴人這部分還
      沒有主張，但我們認為事實上兩造的本票原因關係事實上
      也不存在。審判長：原因關係的部分在準備程序兩造已經
      對這個部分不爭執了。被上訴人共同訴訟代理人：因為這
      個部分上訴人並沒有就這個部分爭執，所以我們也沒有去
      爭執，我們就這個部分事實上已經有。」可知，被上訴人
      共同訴訟代理人對審判長訊問：「原因關係的部分在準備
      程序兩造已經對這個部分不爭執了。」被上訴人共同訴訟
      代理人答稱：「因為這個部分上訴人並沒有就這個部分爭
      執，所以我們也沒有去爭執。」，有本院於98年12月1 日
      錄音勘驗筆錄在卷可按，被上訴人已沒有去爭執原因關係
      甚明，且當庭被上訴人前面有現場筆錄螢幕可供觀看，被
      上訴人亦未繼續爭執本票原因關係，是以原言詞辯論筆錄
      中記載「被上訴人回答我們認為爭執的是確認利益的有無
      ，及時效抗辯是否可採。」記載並無違誤，亦無更正之必
      要。
四、綜上所述，聲明人逾期聲請及聲明人於98年度簡上更字第1
    號審理中，對於其在第一審就事實或證據所未為之陳述，得
    追復之，且當事人聲明之證據，更審法院自應為調查。且本
    院98年4 月15日準備程序筆錄及98年6 月16日言詞辯論筆錄
    ，依前項說明並無錯誤或遺漏之情形。異議人之異議理由，
    自不足採，應予駁回。
四、依民事訴訟法第240條第2項，裁定如主文。
中    華    民    國    99    年    2     月    1    日
                  民事第二庭    審判長法  官  陳麗玲
                                      法  官  李行一
                                      法  官  張谷輔
正本係照原本作成。
如不服本裁定，僅得以適用法規顯有錯誤為理由提起抗告。但須
經本院之許可。提起抗告，應於收受送達後十日內向本院其出抗
告狀，同時表明抗告理由，並應提出委任律師或具有律師資格之
人之委任狀，及繳納抗告費新台幣壹仟元整。
中    華    民    國    99    年    2     月    1    日
                                      書記官   郭群裕

司法院資訊處製作；財團法人民間司法改革基金會備份。
